臺灣臺北地方法院民事判決　　　　　　 91年度重訴字第761號
原　　　告　己○○
　　　　　　戊○○
　　　　　　丙○○
右三人共同
訴訟代理人　石宜琳律師
被　　　告　國立台灣大學醫學院附設醫院
法定代理人　甲○○
被　　　告　丁○○
右二人共同
訴訟代理人　邱錦添律師
複代理人　　周立仁律師
上列當事人間請求侵權行為損害賠償事件，本院於民國94年2月4
日言詞辯論終結，判決如下：
    主  文
被告應連帶給付原告己○○新台幣捌佰柒拾陸萬壹仟佰捌拾陸
元，及自民國九十一年一月廿六日起至清償日止，按年息百分之
五計算之利息。
原告其餘之訴駁回。
訴訟費用由被告連帶負擔四分之三，由原告戊○○負擔八分之一
，由原告丙○○負擔八分之一。
本判決於原告己○○以新台幣貳佰玖拾參萬元供擔保後得假執行
，但被告如以新台幣捌佰柒拾陸萬壹仟佰捌拾陸元為原告己○○供擔保後得免為假執行。
原告其餘假執行之聲請駁回。
    事實及理由
一本件原告起訴時，被告之法定代理人為李源德，嗣於民國93年
  8 月1日變更為甲○○，有國立台灣大學聘函附卷可稽（見本
  院卷第253頁），並經聲明承受訴訟，應予准許，先予敘明。
二原告主張：被告丁○○係被告國立台灣大學醫學院附屬醫院（
  下簡稱台大醫院）僱用之骨科專科醫師，原告戊○○、丙○○
  係原告己○○之父母。原告己○○自14歲起，即罹患脊髓側彎
  疾病，至民國89年初，己○○脊髓側彎約達50度，遂於89年1
  月間向被告台大醫院丁○○醫師求診，被告丁○○診斷後，向
  原告戊○○、丙○○、己○○提議：「應對己○○進行脊髓側
  彎矯正開刀手術。」，並表示：「此類脊髓側彎矯正開刀手術
  ，係極普通、簡單之手術，並無危險性，手術成功率為百分之
  百，伊從事此類矯正手術，已有數百位病例，並有多年經驗，
  只要住院8天即可出院，．．．」云云，要求原告等放心接受
  手術，緣台大醫院係國家級最具規模，且最優良、最具盛名教
  學醫院之一，原告等聽從上開無危險、手術成功率100%之說明
  後，因此信賴丁○○醫師之醫術，遂接受伊之建言，同意於89
  年2月8日在台大醫院由丁○○為己○○進行開刀矯正手術。被
  告丁○○進行上開手術時，按其情節應注意，並能注意，而不
  注意，卻為錯誤評估，不應將被害人己○○脊髓大角度一次矯
  正拉直，竟勉強作大角度一次拉直矯正，另拴附螺絲時未能適
  度，因疏失而傷及神經，並壓迫脊髓，致己○○脊髓缺血性損
  傷，造成己○○休克，危及生命，經緊急搶救，固挽回生命，
  惟伊下半身（雙側下肢）已成終生癱瘓，合併神經性膀胱及大
  小便失禁，已無法行動，需一輩子倚賴輪椅。依民法第227條
  、第227條之1、消費者保護法第7條、民法第184條、第188條
  、第193條、第195條之規定，請求被告應連帶負損害賠償財產
  上及非財產上損害，(一)原告己○○損害賠償部分：共計
  8,761,386元，其中財產上之損害5,761,386元（含增加生活上
  之需要64,000元、僱用監護工412,896元、減少勞動能力損失
  5,284,490元），非財產上損害賠償為3,000,000元。(二)原告戊○○、丙○○非財產損害部分各為1,500,000元。並聲明：(一)
  被告應連帶給付原告己○○新台幣8,761,386元，暨自起訴狀
  繕本送達被告翌日起至清償日止按年息5%計算之利息。(二)被告
  應連帶給付原告戊○○1,500,000元，暨起訴狀繕本送達被告
  翌日起至清償日止按年息5%計算之利息。(三)被告應連帶給付原
  告丙○○1,500,000元，暨起訴狀繕本送達被告翌日起至清償
  日止按年息5%計算之利息。(三)原告願供擔保聲請宣告假執行。
二被告則辯以：本件原告己○○脊椎之損害，被告均無故意或過
  失，故不應負賠償責任。有行政院衛生署醫事審議委員會第
  0000000號及0000000號鑑定書可稽。行政衛生署所做之鑑定過
  程嚴謹，係採合議制，而且委員一致之意見為鑑定意見，並非
  個人之意見，該署就本案專業性之意見應可採信作為審判之依
  據。本件醫療契約僅存在被告台大醫院與原告己○○之間，被
  告丁○○與原告己○○間並無醫療存在，原告對被告丁○○主
  張契約關係，於法不合。被告丁○○及住院醫師乙○○事先確
  已告知原告手術過程中有可能癱瘓或死亡，被告並無違背告知
  義務，且衡之常情，一般患者關刀均會慮及危險性及後果，向
  醫師詢問，何況此一大手術之危險性，原告己○○及家人事先
  知悉且考慮過，豈能事後諉過於被告。93年4月28日最新修正
  醫療法第82條：「醫療機構及其醫事人員因執行業務致生損害
  於病人，以故意或過失為限，負損害賠償責任。」本件被告均
  無故意或過失，自不負賠償責任。原告主張消費者保護法第7
  條及民法規定，依特別法優先普通法之適用，該等法規自不得
  再行援引。並聲明：(一)原告之訴及其假執行之聲請均駁回，(二)
  如受不利判決，願供擔保聲請宣告假執行。
三兩造不爭執之事項：
  (一)被告丁○○係被告台大醫院僱用骨科專科醫師。
  (二)原告戊○○、丙○○係原告己○○之父母。
  (三)原告己○○89年1月間求診時脊椎側彎約52度左右，於89年2
    月8日由被告丁○○為原告己○○進行開刀矯正手術。
  (四)原告於89年2月8日接受手術前，行動及身體功能正常，並無
    任何「脊髓缺血性損傷，下半身（雙側下肢）癱瘓，合併神
    精性膀光及大小便失禁、無法行動需倚賴輪椅」之情事，於
    手術後始發生「脊髓缺血性損傷，下半身終身癱瘓，合併神
    精性膀光及大小便失禁、無法行動，需一輩子倚賴輪椅」之
    情事。
  (五)原證二勞工保險殘廢診斷書、原證七中華民國障礙手冊之形
    式及內容均為真正。
四本件爭點及本院之判斷：
  (一)本件被告丁○○於89年2月8日為原告己○○進行脊椎側彎矯
    正手術，與原告受有「脊髓缺血性損傷，下半身終身癱瘓，
    合併神精性膀光及大小便失禁、無法行動，需一輩子倚賴輪
    椅」之損害，有因果關係。原告於89年2月8日接受手術前，
    行動及身體功能正常，並無任何「脊髓缺血性損傷，下半身
    （雙側下肢）癱瘓，合併神精性膀光及大小便失禁、無法行
    動需倚賴輪椅」之情事，於手術後始發生「脊髓缺血性損傷
    ，下半身終身癱瘓，合併神精性膀胱及大小便失禁、無法行
    動，需一輩子倚賴輪椅」之情事，為兩造所不爭執，已如前
    述，故被告丁○○之行為，與原告所受之損害間，有因果關
    係。
  (二)原告主張被告應負債務不履行責任部分，被告應就有不可歸
    責事由之存在，負舉證責任。原告主張被告應負侵權責任部
    分，被告應就無人處於得認識該危險之狀況、被告為無過失
    ，負舉證責任。
    1.關於契約債務不履行，債權人因債務人不履行債務（給付
      不能、給付遲延或不完全給付）而受有損害，即得請求債
      務人負債務不履行責任，如債務人抗辯損害之發生為不可
      歸責於自己者，即應由債務人證明有不可歸責於己之事由
      ，始得免責。醫師或醫院提供特殊之醫療技能、知識、技
      術與病患訂立契約，為之診治疾病，係屬醫療契約，其契
      約性質係屬委任契約或近似於委任契約之非典型契約，是
      病患與醫師或醫院之間，通常均應成立委任契約。原告因
      脊椎側彎而至被告台大醫院就診，並由被告丁○○醫師為
      其診治，為兩造所不爭，則原告與被告醫院間，應成立性
      質上類似於委任關係之醫療契約。被告台大醫院為國內首
      屈一指之國立教學醫院，被告丁○○則為該院之骨科醫生
      ，其等對於醫療知識及臨床醫療實務操作，自具有相當程
      度之瞭解與熟稔，較諸一般無醫學知識之病患，在醫療事
      件之舉證上本屬較為容易之事，基於證據距離、危險控制
      領域等理論，要求被告就其手術行為有何不可歸責事由，
      負舉證之責，應非難事；況依民法債務不履行之原則，原
      告既已證明其損害之發生，亦應由被告就其不可歸責事由
      之存在，加以證明。故本件原告主張之依民法第227條規
      定主張被告應負債務不履行責任部分，應由被告就有不可
      歸責事由之存在，負舉證之責。
    2.關於侵權行為責任部分：
      (1)消費者保護法第2、3、4、7、8及9條之規定，均將「服
        務」與商品併列，視為對等之規範標的，並不限與商品
        有關，且消費者保護法及施行細則固均未就服務之具體
        內容加以定義，惟自消費者保護法第7條第1項規定可知
        ，所稱服務應係指非直接以設計、生產、製造、經銷或
        輸入商品為內容之勞務供給，且消費者可能因接受該服
        務而陷於安全或衛生上之危險者而言，因之，本質上具
        有衛生或安全上危險之醫療服務，自有該法之適用，亦
        即消費者保護法並未將醫療行為排除在外，是醫療行為
        應屬消費者保護法所稱服務之範圍。次按從事提供服務
        之企業經營者應確保其提供之服務無安全或衛生上之危
        險，消費者保護法第7條第1項定有明文，其所稱「安全
        或衛生上之危險」，依消費者保護法施行細則第5條之
        規定，係指服務於其提供時，未具通常可合理期待之安
        全性，且未符合當時科技或專業水準者。原告主張被告
        所提供之服務具有安全或衛生上之危險，致使原告受有
        損害，請求被告為損害賠償等語，由於消費者保護法就
        服務提供者之責任採取無過失責任主義，而將舉證責任
        倒置，轉由被告就其所提供之服務符合提供當時科技或
        專業水準之事實負舉證責任（消費者保護法施行細則第
        6條規定參照）。惟若就現行消費者保護法第7條採行無
        過失賠償責任制度之明確立法意旨，及同條第3項但書
        關於企業經營者能證明其無過失者，亦僅得減輕其賠償
        責任而不影響其責任之成立等加以觀察，消費者保護法
        施行細則第5條第1項但書之規定自不得以相關企業經營
        者之行為方式是否具有可非難性為解釋之基準，否則因
        該但書之規定終究不過使現行消費者保護法關於商品責
        任之制度成為推定過失之責任制度，原冀望建立無過失
        責任制度以妥適分配危險之立法意旨亦將因而無法實現
        ，準此，關於科技水平並非客觀典型之注意及義務之標
        準，而係表示危險探知及評價之方法或手段，因而，具
        決定性者係產品之危險在客觀上是否得被任何人所認識
        ，依此，惟能證明事實上無人處於得認識該危險或瑕疵
        之狀況者，方得充分免責之舉證要件，如此解釋較能貫
        徹無過失責任之立法本旨，且依消費者保護法第7條第3
        項但書之規定，得由企業經營者證明其無過失而為減輕
        其賠償責任之衡平調整，當不致對企業經營者課予過苛
        之責任。而發展上危險責任與科技水準之抗辯，其適用
        範圍係關於無從知悉之未知危險。本件原告己○○接受
        脊椎側彎矯正手術，而受有下半身癱瘓之損害，被告僅
        得於舉證證明原告己○○下半身癱瘓之發生客觀上為「
        無人處於得認識該危險之狀況」，方得據以免責。
      (2)民法第184條第1項之規定採過失責任，民事訴訟法第
        277條於89年2月9日修正規定：「當事人主張有利於己
        之事實者，就其事實有舉證之責任。但法律別有規定，
        或依其情形顯失公平者，不在此限。」其修正理由為：
        「我國現行法就舉證責任之分配，於本條設有原則性之
        概括規定，在適用上固有標準可循。惟關於舉證責任之
        分配情形繁雜，僅設原則性規定，未能解決一切舉證責
        任之分配問題，於具體事件之適用上，自難免發生困難
        ，故最高法院於判例中，即曾依誠信原則定舉證責任之
        分配。尤以關於公害事件、交通事故、商品製作人責任
        、醫療糾紛等事件之處理，如嚴守本條所定之原則，難
        免產生不公平之結果，使被害人無從獲得應有之救濟，
        有違正義原則，爰於原條文之下增訂但書，規定『但法
        律別有規定，或依其情形顯失公平者，不在此限。』，
        以資因應。」本件係屬醫療糾紛事件，原告主張被告有
        過失，則應由被告就其所辯之無過失負舉證之責。
  (三)就原告所受之損害，被告未舉證證明有不可歸責事由之存在
    ，亦未舉證證明無人處於得認識該危險之狀況、被告為無過
    失。
    1.原告係因脊椎側彎至被告台大醫院就醫，並由被告丁○○
      醫師為其進行脊椎側彎矯正手術，原告因此造成脊髓缺血
      性損傷、下半癱瘓、合併神精性膀胱及大小便失禁之情事
      ，此為兩造所不爭。
    2.被告丁○○到場陳稱：「（89年2月8日是否是你為原告原
      告己○○作手術？其手術時的狀態如何？為原告己○○的
      目的是什麼？）是，當時原告己○○是只有脊椎側彎的情
      形，其他如行走等，從外表看是正常。我在台大醫院有20
      多年做脊椎手術的經驗，一般在40度以上我們會建議作手
      術，作手術的目的是希望校正其側彎的情形，既使無法校
      正回來，也可使其不再繼續惡化。（89年2月8日手術的情
      形如何？）當天病人麻醉後，是趴著手術的，手術的過程
      都很不錯，我們將病人脊椎有彎曲的部分的肌肉打開來，
      讓脊椎彎曲的部分顯露出來，在校正的部分下面打上螺絲
      釘，上面打上勾勾，在螺絲釘與勾勾之間用鈦金屬棒連起
      來，之後將金屬棒旋轉一下，使脊椎骨變直，確定勾勾沒
      有鬆開來之後，旋緊固定，對側也是依同樣的辦法，兩邊
      都有金屬，讓脊柱穩定，讓病人手術後不用包石膏固定，
      然後我們在脊柱彎曲的部分再放入骨片。金屬棒和鋼釘是
      為了暫時性的校正與固定，補骨頭是為了永久性的固定，
      使骨頭與骨片能長在一起。好了之後，在傷口還沒有縫的
      時候，我們喚醒病人，當時病人的眼睛張開、手可以動，
      但腳沒有動，通常病人在10幾分鐘就可以回答，但原告己○○在20分鐘腳底都沒有動，當時有幾個人在場，我們馬
      上以急救的方式將所有的植入物全都拿掉，後來我在傷口
      還沒有縫的時候，就去向家屬報告，這樣的情形。手術後
      我們為病人做了核磁共振的檢查，發現問題是在胸椎第4
      節的地方有看見脊髓的地方比較白，他們認為是缺血性的
      一個病變，我問是否是我手術的過失，Ｘ光師說沒有，若
      有的話在勾勾的地方也會有出血的現象，事實上在我們拔
      除勾勾的時候，也沒有看見血塊與骨頭的碎片。我個人讓
      為，造成原告己○○這樣的情形，可能是因為流到脊髓的
      血管動脈在手術當中，無法將血液流過去造成脊髓缺血，
      而造成癱瘓。（在手術過程中有沒有辦法預防這樣的情形
      發生？）手術後我們將病人叫醒，就是要確定是否有脊髓
      受傷的情況，手術前是沒有辦法去預防的，手術中的時候
      也無法預防這種缺血的情況。（脊髓側彎不同的彎曲度是
      否都是一次拉直，什麼情形下不能一次拉直？）並非所有
      的病人都是一次拉直，80度以上我們考慮兩次拉直，70度
      以下都是一次做完，且脊柱比較柔軟，本件原告己○○的
      情形不必兩次。（本件手術的過程中，原告己○○是在何
      階段休克？）當時原告己○○並沒有休克，我們要求麻醉
      師將病人的血壓下降到80至90之間，是在控制下的低壓麻
      醉，目的是希望在低壓下，病人比較不會失血太多，讓失
      血量減少，開刀視野較清楚，手術時間也可以縮短些，當
      時病人只是血壓降低，並沒有休克。（當時發現原告己○○癱瘓是在什麼時候？）是在植入完成，還沒有縫合之前
      。（缺血一段時間是指什麼時候？）是在裝了釘子之後到
      喚醒病人之間。（依被告丁○○的經驗本件造成癱瘓的原
      因，是否確定為在胸椎第4節的地方缺血？）應該是在Ｘ
      光科的紀錄上，89年2月9日第一次，胸椎第5、6節的脊髓
      的地方有淡淡的影像，脊髓的形狀及大小正常，也沒有流
      血的現象，2月15日是第2次，該兩次報告均有記載。（你
      之前有無這樣的病人？）這是第一次。病人下半身癱瘓是
      事實，我們請Ｘ光科為她檢查，脊椎第5、6節的脊髓有淡
      淡的影像，我們在手術前沒有為病人作這樣的檢查，是假
      情況是有問題的，其原因有可能是在脊椎在拉直的時候發
      生。」（見本院卷第111-116頁）
    3.經本院將本件送交行政院衛生署鑑定，該署92年7月10日
      衛署醫字第0920212083號書函檢送醫事審議委員會第
      0000000號鑑定書，其鑑定意見認為: 「(一)依病情發展於
      89年2月8日行胸椎脊椎側彎矯正手術時從第4胸椎至第1腰
      椎行鋼釘、鋼鉤固定後後以鋼桿聯結行矯正術固定後，行
      喚醒檢查及SSEP檢查發現有異常後，即刻檢查鋼釘、鋼鉤
      位置無異常，但仍全數摘除，而2月9日術後第1天磁振掃
      描檢查顯示在第5、6胸椎位置脊隨有水腫現象，其餘脊隨
      未見有出血損傷，而水腫可能為血管缺血跡象，此證據可
      推斷脊隨確無鋼釘、鋼鉤置放有誤而有出血損傷。而水腫
      可為血管缺血之早期變化，及至2月25日第2次磁振掃描結
      果顯示在支氣管分叉處之脊隨有亞急性的缺血性變化。此
      證據再次證實確有缺血性脊隨損傷，脊隨缺血性損傷最常
      發生於第4至第9胸椎位置，因該處血液供應循環較單薄。
      其發生率約0.4%至0.5%。(二)其可能是矯正手術時，脊隨的
      動脈有所擠壓至無法供應血液致缺血性變化，即使發生率
      很低，但仍無事先有效防治方法。僅在矯正手術完成後，
      利用喚醒及SSEP等測試病患神經狀況，一有異樣應即解除
      所矯正的內植物。此些步驟，陳醫師均有注意且做到，但
      仍發生此後遺症，誠此類手術確為高難度，高風險手術，
      所難以避免之現象。」（見本院卷第135-138頁）惟係何
      原因造成有水腫現象？被告丁○○為矯正手術時何以會擠
      壓至脊髓動脈？均未見說明，尚難因此認為被告無過失。
      至被告縱有於矯正手術完成後利用喚醒測試及SSEP本體感
      覺刺激反應，然此係在矯正手術完成後用以證實或測試原
      告是否癱瘓之方法而已，被告縱有此步驟，並無從難認為
      無過失。
    4.經本院將本件再送交行政院衛生署鑑定，該署93年9月29
      日衛署醫字第0930035623號書函檢送醫事審議委員會第
      0000000號鑑定書，其鑑定意見認為: 「(一)術後脊椎掃描
      檢查顯示在第5、6胸椎位置脊髓僅有水腫現象，係觀察到
      的現象。依醫理：水腫的發生可能有外力或血液循環不良
      會造成，若有外力如鋼釘，鋼勾引起的則應合併有出血跡
      象，但報告無此跡象，故推論出此水腫非因置入鋼釘，或
      鋼勾有誤所置。而脊椎側彎側症其手術的矯正是藉由鋼釘
      ，鋼勾的聯結產生矯正力量。而在第4至第9胸椎脊椎脊髓
      其血液循環供應輕單薄，此為解剖上特殊處。在行矯正步
      驟時，有可能引此處血管痙攣，因此影響此處脊髓的血液
      循環，在臨床上此現象發生率約0.4至0.5唯不多，但仍有
      可能。醫理上，脊椎側彎症愈嚴重，其愈需較大矯正力量
      ，亦因此愈易導致脊髓血液循環受影響。故此類脊椎側彎
      矯正手術，多少都會影響到脊髓的血液循環，只是不一定
      都會有明顯症狀或後遺症出現，然而此步驟無所謂疏失。
      故此類手術為防止上述併發症產生，手術中在行矯正步驟
      時，均標準化的利用「喚醒測試」及SSEP本體感覺刺激反
      應來做為監測步驟，一有異樣，隨即移除鋼釘，鋼勾解除
      矯正力量。此監測必要步驟，陳醫師均有注意且做到，應
      無醫療疏失的問題。(二)綜上述，己○○下半身癱瘓，合併
      神經膀胱及大小便失禁症狀，確因脊髓缺血性損傷所致。
      至於脊髓缺血性損傷，應為高難度脊椎側彎矯正手術中難
      以避免的後遺症，而此後遺症的大小與嚴重程度視每個人
      該處脊髓血管結構能忍受多少矯正力量而異。目前醫學上
      仍無法事前偵測到，故只能於術中矯正時應加以必要監測
      ，若監測有異樣時，應及時反應處置。陳醫師對上述步驟
      均注意到且均及時適當處理，應合乎此類手術醫療常規。
      」（見本院卷第184-189頁）惟鑑定意見並未說明本件水
      腫現象究係外力或血液循環不良所造成，又鑑定意見所指
      「外力」造成第5、6胸椎水腫現象，除鋼釘、鋼勾裝置有
      誤外，是否有可能因被告丁○○進行矯正時藉由鋼釘、鋼
      勾因聯結不常而產生不常力量？或操作上述聯結力量不常
      或過大或過猛，因而造成第5、6胸椎位置脊椎位置遭擠壓
      而致水腫現象？若如此則不會合併出血跡象，是第5、6
      胸椎未合併出血現象尚難認為非外力所引起，再倘本件水
      腫現象係血液循環不良所造成，是否係丁○○醫師矯正過
      程中產生聯結力量不常或操作拉力過當所發生？均未見說
      明。至鑑定意見所指血管痙攣現象並無證據證明，且難認
      為第5、6椎水腫現象確為血液循環不良所致。另喚醒測試
      及SSEP本體感覺刺激反應既作為監測之用，若監測目的倘
      係預防發生血液循環不良，則應於血液循環不良發生前監
      測出，是否有可能被告丁○○於血液循環不良發生前疏忽
      而未發現監測之事實，而延誤處理時機？若監測係作為已
      發生血液循環不良時足以即刻處理使其不發生水腫現象，
      則被告丁○○何以不即刻處理使不發生水腫現，是否有可
      能被告丁○○因疏未發現已監測之事實致未適時將鋼釘、
      鋼勾即刻移除俾解除矯正力量？均未見說明，尚難因此認
      為被告丁○○之行為為無過失。
    5.本件事故發生之情形完全在被告之掌控範圍內而無其他因
      素介入，且原告己○○係因脊椎側彎入院治療，卻造成脊
      髓缺血性損傷、下半癱瘓、合併神精性膀胱及大小便失禁
      之情事，自應認為其舉證責任已經足夠。就原告所受之損
      害，被告未舉證證明有不可歸責事由之存在，亦未舉證證
      明無人處於得認識該危險之狀況，故被告應負債務不履行
      損害賠償責任及消費者保護法第7條之損害賠償責任。
    6.依民法第184條第1項之規定被告係負過失責任，然依被告
      醫師及醫院之專門知識及經驗，要求渠等就諸如本件原告
      所受之傷害是否為醫學上必然發生之現象、有無注意或避
      免之可能、是否縱經避免仍不免發生損害、僱用人就受僱
      人之選任及其職務執行之監督，是否已盡相當之注意等問
      題，加以舉證說明，應非難事，然被告對此均未曾有所說
      明，對於原告己○○所受之傷害，被告既未舉證其有不可
      歸責之事由及事證，亦未舉證其無過失，故原告主張被告
      丁○○於脊椎側彎矯正手術過程中具有過失，應可採信。
  (四)至被告抗辯依93年4月28日修正之醫療法第82條第2項規定：
    「醫療機構及其醫事人員因執行業務致生損害於病人，以故
    意或過失為限，負損害賠償責任。」採過失責任，不得再援
    引消費者保護法第7條及民法之規定等語部分。經查：本件
    事實係發生於89年2月8日，而醫療法第82條第2項過失責任
    之規定，係屬實體法之事項，不得溯及適用，故本件侵權行
    為損害賠償責任部分，仍依89年2月8日當時有效之民法及消
    費者保護法之規定，併予敘明。
五按因可歸責於債務人之事由，致為不完全給付者，債權人得依
  關於給付遲延或給付不能之規定行使其權利；債務人之代理人
  或使用人，關於債之履行有故意或過失時，債務人應與自己之
  故意或過失，負同一責任，但當事人另有訂定者，不在此限，
  民法第227條、第224條分別定有明文。次按提供服務之企業經
  營者，於提供服務時，應確保該服務符合當時科技或專業水準
  可合理期待之安全性，企業經營者違反前述規定致生損害於消
  費者時應負連帶賠償責任，但企業經營者能證明其無過失者，
  法院得減輕其賠償責任；因故意或過失，不法侵害他人之權利
  者，負損害賠償責任；受僱人因執行職務，不法侵害他人之權
  利者，由僱用人與行為人連帶負損害賠償責任，消費者保護法
  7條第1項、第2項、民法第184條第1項、第188條第1項前段亦
  分別規定甚明。本件被告丁○○於為原告進行脊椎側彎矯正手
  術過程中，疏未注意而造成原告己○○脊髓缺血性損傷、下半
  癱瘓、合併神精性膀胱及大小便失禁之情事，係屬加害給付之
  類型，同時亦構成侵害原告身體之侵權行為，而被告丁○○為
  被告台大醫院之醫師，則被告台大醫院自應就其受僱人之過失
  ，與被告丁○○負連帶賠償責任。以下即就原告主張之各項賠
  償金額是否有理，審酌如下：
  (一)原告己○○部分：
    1.財產上之損害5,761,386元。
      (1)增加生活上之需要476,896元。
        原告黃聲誼主張大腿支架2具共16,000元、垂直板2具
          共計6, 000元、背架1具10,000元、特製輪椅18,000
          元、流體壓力輪椅坐墊14,000元，共計64,000元，並
          提出器材發票為證（見91北調字第13號卷第25-27頁
          ），應予准許。
        原告己○○主張僱用監護工每月薪資（括加班費
          2,112 元）共計17,952元，並提出監護工聘雇契約為
          證（見91北調字第13號卷第28-34頁），而請求自89
          年2月8日至91年1月8日起訴日止，共23個月之費用
          412,896 元，由於原告己○○下半癱瘓、合併神精性
          膀胱及大小便失禁，其僱工監護自屬必要，故此部分
          請求應予准許。
      (2)減少勞動能力損失5,284,490元。
        依勞工保險殘廢診斷書及中華民國障礙手冊之記錄：
          己○○「勞動能力嚴重損失，終身無法從事任何工作
          ，日常生活需人扶助，兩側下肢肌力完全喪失。」、
          「障礙類別：多重障（肢、器）、障礙等級：重度」
          （見91北調字第13號卷第20頁、第35頁），足徵黃馨
          誼已完全喪失勞動能力。
        原告己○○主張其未受害前，每月勞動薪資為21,000
          元，並提出扣繳憑單為證（見91北調字第13號卷第
          35-1頁），依勞動基準法第54條規定勞工年滿60歲者
          退休，事故發生時己○○為22歲，需經38年始得退休
          ，是伊減少勞動能力為38年之損害，依複式霍夫曼法
          扣除中間利息之現價為5,284,490元〔即21,000×12
          月=252,000元．．．年收入252,000×20.9702（38年
          系數）=5284,490元。〕
    2.非財產上之損害3,000,000元。
      (1)按不法侵害他人之身體、健康、名譽、自由、信用、隱
        私、貞操，或不法侵害其他人格法益而情節重大者，被
        害雖非財產上之損害，亦得請求賠償相當之金額。其名
        譽被侵害者，並得請求回復名譽之適當處分，為民法第
        195條第1項所明定。次按請求受僱人及其僱用人連帶賠
        償相當金額之慰撫金時，法院對於慰撫金之量定，應斟
        酌該受僱人及應負連帶賠償責任之僱用人，並被害人之
        身分、地位及經濟狀況等關係定之，不得僅以被害人與
        實施侵權行為之受僱人之資力為衡量之標準，最高法院
        76年台上字第1908號判例可資參照。
      (2)爰審酌原告己○○因被告之疏失而為不當手術結果，致
        脊髓缺血性損傷，造成下肢癱瘓，合併神經性膀胱及大
        小便失禁，已無法正常活動，終身需倚賴輪椅，以正處
        花樣年華，竟遭此不幸，其身心所受痛苦可謂相當重大
        ，而被告丁○○為台大醫院醫師為高所得者，及被告台
        大醫院為國內著名醫學機構，本院認為原告己○○請求
        被告連帶賠償非財產上損害3,000,000元，應屬相當，
        應予准許。
  (二)原告戊○○、丙○○部分：
    1.原告主張原告戊○○、丙○○係己○○之父母，黃女係黃
      、張夫婦之掌上明珠，黃、張夫婦茹苦含辛將黃女扶養至
      正值雙十年華之亭亭玉立少女，竟遭被告手術不當，而造
      成下肢癱瘓，無法行動，終生需坐輪椅，夫婦兩人眼見此
      事故之發生，肝腸欲裂、痛不欲生，幾近瀕臨崩潰邊緣，
      是其精神上受到痛苦之程度，誠不亞於己○○，是基於親
      情、倫理及生活扶養等利益，爰依新增修民法第227條之1
      、第195條第3項之規定，各請求非財產上之損害賠償
      1,500,000元。
    2.民法第227條之1規定：「債務人因債務不履行，致債權人
      之人格權受侵害者，準用第192條至第195條及第197條之
      規定，負損害賠償責任。」同法第195條第3項規定「
      前二項規，於不法侵害他人基於父、母、子、女或配偶關
      係之身分法益而情節重大者，準用之」，所謂債務人因債
      務不履行，侵害債權人之人格權致其受有非財產上之損害
      者，係指其債務不履行侵害債權人之父、母、子、女關係
      之身分法益，他方基於父、母、子、女關係，始得對債務
      人請求損害賠償。本件被告之債務不履行，係致原告己○○身體健康遭受侵害，此種情形與民法第227條之1準用第
      195條第3項所定之情形，並不相同，原告戊○○、丙○○
      據前揭條項各請求1,500,000元之非財產上損害賠償，於
      法不合，應予駁回。
六從而，原告己○○依據債務不履行、侵權行為之法律關係，請
  求被告連帶給付財產上與非財產上之損害賠償8,761,386元，
  及自起訴狀繕本送達被告翌日即91年1月26日起至清償日止，
  按年息5%計算之法定遲延利息，即屬正當，應予准許。至原告
  戊○○、丙○○之請求為無理由，應予駁回。
七本件原告己○○部分，兩造均陳明願供擔保，分別聲請宣告假
  執行或免為假執行，核均無不合，爰各酌定相當之擔保金額准
  許之。至於原告戊○○、丙○○敗訴部分，其假執行之聲請即
  失所依據，應予駁回。
八本件事已臻明確，兩造所為之其他主張陳述並所提之證據，經
  審酌後，認均與本件之結論無礙，不再一一論述，併予敘明。
九結論：本件原告之訴為一部有理由、一部無理由，依民事訴訟
  法第79條、第85條第2項、第390條第2項、第392條第2項，判
  決如主文。
中　　華　　民　　國　　  94　　年　　2　　月　　25 　日
                  民事第五庭    法　官　周美雲
以上正本係照原本作成
如對本判決上訴，須於判決送達後20日內向本院提出上訴狀
中　　華　　民　　國　　  94　　年　　2　　月　　25 　日
                       　　　　 書記官　黃菀茹
